【裁判字號】    89,重訴,516
【裁判日期】    900213
【裁判案由】    侵權行為損害賠償
【裁判全文】
臺灣臺南地方法院民事判決  八十九年度重訴字第五一六號
    原      告  戊○○
                己○○
                庚○○
    兼右三人
    訴訟代理人  乙○○    住同.
                丙○○    住同.
    兼右五人
    訴訟代理人  丁○○    住同.
    被      告  甲○○    籍設.
                          現於台灣台南監獄台南分監執行中
右當事人間請求侵權行為損害賠償事件，由刑事庭移送前來，本院判決如左：
    主      文
被告應給付原告丁○○新台幣伍拾肆萬參仟伍佰捌拾捌元，應給付原告乙○○、丙○○、戊○○、己○○、庚○○各新台幣壹拾貳萬貳仟柒佰參拾參元；及均自民國八十
九年八月五日起至清償日止，按年息百分之五計算之利息。
原告其餘之訴駁回。
訴訟費用由被告負擔百分之十六，餘由原告負擔。
本判決勝訴部分於原告丁○○以新台幣壹拾捌萬壹仟元；原告乙○○、丙○○、戊○○、己○○、庚○○各以新台幣肆萬壹仟元，分別為被告供擔保後，各得假執行。
原告其餘假執行之聲請駁回。
    事      實
甲、原告方面：
一、聲明：
（一）被告應給付原告丁○○新台幣（下同）二百四十三萬三千五百三十六元；應給
      付原告乙○○、丙○○、戊○○、己○○、庚○○各一百萬元，及均自起訴狀
      繕本送達翌日起至清償日止，按年息百分之五計算之利息。
（二）願供擔保，請准宣告假執行。
二、陳述：
（一）被告於民國八十九年五月十日十七時四十五分許，駕駛車牌號碼ＯＬ－八九七
      ０號自小客車，沿台南縣麻豆鎮○○道路後庄往陳寮（由南往北）方向行駛，
      行經該鎮莊禮寮往謝榜寮東西向產業道路之無號誌交岔路口處時，本應注意並
      能注意車輛行駛至無號誌交岔路口時，左方車應暫停讓右方車先行，並應注意
      車前狀況，隨時採取必要之安全措施，而依當時日間天氣晴朗，路面乾燥無缺
      陷之情形下，並無不能注意情事，竟疏未注意車前狀況，亦未暫停讓右方車輛
      先行，而貿然越過交岔路口，致與沿台南縣麻豆鎮莊禮寮往謝榜寮（由東往西
      ）方向適行經該交岔路口，由被害人莊蕭花盆所騎乘之車牌號碼ＹＬＺ－八九
      二號機車發生擦撞，造成被害人莊蕭花盆人車倒地後因顱骨骨折合併出血，經
      送醫於到院前不治死亡。
（二）按「因故意或過失不法侵害他人之權利者，負損害賠償責任。」「不法侵害他
      人致死者，對於支出殯葬費之人，亦應負損害賠償責任。被害人對於第三人負
      有法定扶養義務者，加害人對於該第三人亦應負損害賠償責任」、「不法侵害
      他人致死者，被害人之父、母、子女及配偶，雖非財產上之損害，亦得請求賠
      償相當之金額」民法第一百八十四條第一項前段、第一百九十二條、第一百九
      十四條分別定有明文。原告丁○○為被害人莊蕭花盆之配偶，乙○○、丙○○
      、戊○○、己○○、庚○○為被害人莊蕭花盆之子女，依首揭規定得向被告主
      張損害賠償，茲將請求之金額分述如後：
  １、原告丁○○部分：
    (1)殯葬費：
      原告丁○○為被害人莊蕭花盆支出殯葬費用合計為五十三萬零九百十六元。
    (2)扶養費：
      原告丁○○係二十八年三月六日出生，於被害人莊蕭花盆於八十九年五月十日
      因本件車禍死亡時為六十一歲又二個月，依台灣地區歷年男性居民平均餘命為
      十七‧九三年，依申報所得稅之扶養親屬寬減額每年七萬二千元計算，並扣除
      中間利息，其可請求一次給付之扶養費為九十萬二千六百二十元。（七二００
      ０＼一，０００，０００×00000000）＝九０二，六二０元）
    (3)精神慰撫金：
      被害人莊蕭花盆為原告丁○○之配偶，原告丁○○因身體狀況不佳，無法外出
      工作，皆由妻子外出做小工維持家計，及照顧九十二高齡長年臥病在床的母親
      家境雖清貧，依然患難相扶持，又驟然天人永隔，意外喪偶，悲痛逾恆，非筆
      墨所能形容，爰請求一百萬元之慰撫金。
  ２、原告乙○○、丙○○、戊○○、己○○、庚○○部分：
      精神慰撫金：被害人莊蕭花盆為原告乙○○、丙○○、戊○○、己○○、庚○○之母，家庭美滿，意外喪母，哀慟之情，無法言喻，爰請求各一百萬元精神
      慰撫金。
（三）原告丁○○學歷為國小畢業，目前無工作收入，名下有土地二筆、房屋一筆；
      原告乙○○國中畢業，目前無工作收入，名下亦無不動產；原告丙○○國中畢
      業，目前在賣鹽酥雞維生，一個月收入一萬四千元，名下無不動產；原告戊○○大專畢業，目前從事會計工作，一個月收入一萬一千元，名下無不動產；原
      告己○○高中畢業，目前從事護士工作，一個月收入一萬六千元，名下無不動
      產；原告庚○○大專畢業，目前無工作收入，名下亦無不動產。
（四）綜上所述，被告應給付原告丁○○二百四十三萬三千五百三十六元，應給付原
      告乙○○、丙○○、戊○○、己○○、庚○○各一百萬元；及均自起訴狀繕本
      送達翌日起至清償日止，按年息百分之五計算之利息。
三、證據：提出承讓書影本一件、估價單影本七件、收據影本六件、戶籍謄本四件。
乙、被告方面：
一、聲明：駁回原告之訴。
二、陳述：
（一）對於原告主張及鈞院八十九年度交訴字第二八八號刑事判決認定被告因過失致
      被害人莊蕭花盆死亡之事實沒有意見，但被告現在監執行中沒有能力賠償。惟
      強制汽車責任險已經理賠原告一百二十萬元。
（二）被告學歷為國中肄業，車禍事故發生時職業是綑工，一個月收入四萬元，名下
      沒有財產，目前在監執行中無工作收入。
丙、本院依職權調閱本院八十九年度交訴字第二八八號過失致死案卷；及向台南縣稅
    捐稽徵處佳里分處、財政部台灣省南區國稅局佳里稽徵所、財政部台灣省南區國
    稅區高雄縣分局、財政部台灣省南區國稅區台南縣分局函查兩造財產歸戶情形及
    八十八年度綜合所得稅申報情形。
    理      由
一、本件原告起訴主張被告於八十九年五月十日十七時四十五分許，駕駛車牌號碼Ｏ
    Ｌ－八九七０號自小客車，因過失與被害人莊蕭花盆所騎乘之車牌號碼ＹＬＺ－
    八九二號機車發生擦撞，造成莊蕭花盆人車倒地後因顱骨骨折合併出血，經送醫
    於到院前不治死亡。原告丁○○為被害人莊蕭花盆之配偶，乙○○、丙○○、戊○○、己○○、庚○○為莊蕭花盆之子女，爰依侵權行為之法律關係，請求被告
    應給付原告丁○○二百四十三萬三千五百三十六元，給付原告乙○○、丙○○、
    戊○○、己○○、庚○○各一百萬元；及均自起訴狀繕本送達翌日起至清償日止
    ，按年息百分之五計算之利息等情。被告則對伊因過失致被害人莊蕭花盆死亡之
    事實不爭執，惟以強制汽車責任險已經理賠原告一百二十萬元，目前在監執行中
    無力賠償等語，資為抗辯。
二、原告主張被告於八十九年五月十日十七時四十五分許，駕駛車牌號碼ＯＬ－八九
    七０號自小客車，沿台南縣麻豆鎮○○道路後庄往陳寮（由南往北）方向行駛，
    行經該鎮莊禮寮往謝榜寮東西向產業道路之無號誌交岔路口處時，本應注意並能
    注意車輛行駛至無號誌交岔路口時，左方車應暫停讓右方車先行，並應注意車前
    狀況，隨時採取必要之安全措施，而依當時日間天氣晴朗，路面乾燥無缺陷之情
    形下，並無不能注意情事，竟疏未注意車前狀況，亦未暫停讓右方車輛先行，而
    貿然越過交岔路口，致與沿台南縣麻豆鎮莊禮寮往謝榜寮（由東往西）方向適行
    經該交岔路口，由被害人莊蕭花盆所騎乘之車牌號碼ＹＬＺ－八九二號機車發生
    擦撞，造成被害人莊蕭花盆人車倒地後因顱骨骨折合併出血，經送醫於到院前不
    治死亡，被告經台灣台南地方法院檢察署檢察官八十九年度偵字第七０二０號過
    失致死案件提起公訴，嗣經本院八十九年度交訴字第二八八號過失致死案件判處
    有期徒刑壹年確定在案之事實，業經本院調閱上開八十九年度交訴字第二八八號
    過失致死案卷核閱無誤，並有台南縣警察局所製道路交通事故調查報告表、現場
    照片六張、相驗筆錄、相驗屍體証明書、驗斷書附於上開刑事卷足憑，且為被告
    所不爭執。按汽車行駛時，駕駛人應注意車前狀況，隨時採取必要安全措施，車
    輛行至無號誌交岔路口，左方車應暫停讓右方車先行，道路交通安全規則第九十
    四條第三項、第一百零二條第一項第二款分別定有明文。被告駕車自應注意上開
    規定，而依上開刑事卷所附交通事故調查報告表所載及現場照片所示，肇事當時
    為日間自然光、天氣晴朗、路面乾燥無缺陷，被告實無不能注意情事，其疏未注
    意，貿然行駛越過交岔路口，迨見被害人莊蕭花盆自右側騎乘機車至交岔路口時
    已閃避不及致生肇事，被告行為自有過失甚明，又被告駕車肇事致被害人莊蕭花
    盆死亡，其過失行為與被害人死亡結果間復有相當因果關係，參之被告被訴過失
    致死刑事案件，經偵審結果，亦同此認定，有各該案卷可稽。是原告主張被告因
    過失不法侵害被害人莊蕭花盆致死等情，應堪信為真實。
三、按因故意或過失，不法侵害他人之權利者，負損害賠償責任；又不法侵害他人致
    死者，對於支出殯葬費之人，亦應負損害賠償責任，被害人對於第三人負有法定
    扶養義務者，加害人對於該第三人亦應負損害賠償責任；另不法侵害他人致死者
    ，被害人之父母、子女及配偶雖非財產上之損害，亦得請求賠償相當之金額，民
    法第一百八十四條第一項前段、第一百九十二條第一項、第二項、第一百九十四
    條分別定有明文。被告既因過失侵害被害人莊蕭花盆致死，原告為被害人莊蕭花
    盆之配偶、子、女，按諸上開規定，自得向被告請求損害賠償。被告雖抗辯無力
    賠償，然此縱為實情，亦無從解免被告之賠償義務，被告執此抗辯即無可採。被
    告另辯稱原告業經取得強制汽車責任險理賠一百二十萬元，已為原告所自承。按
    被保險汽車發生汽車交通事故，受益人得在本法規定之保險金額內，直接向保險
    人請求保險金；保險人依本法規定給付之保險金，視為加害人或被保險人損害賠
    償金額之一部分；加害人或被保險人受賠償請求時，得扣除之，強制汽車責任保
    險法第二十八條、第三十條分別定有明文，有關第三人責任險由保險公司給付原
    告一百二十萬元部分，依上開強制汽車責任保險法之規定，應予扣抵，是被告就
    保險公司給付一百二十萬元保險金部分可按比例對原告免其賠償責任。
四、茲就原告請求給付之金額審核如左：
（一）殯葬費部分：
      原告丁○○主張為被害人莊蕭花盆支付殯葬費五十三萬零九百十六元，業據原
      告提出承讓書、估價單、收據為證，且為被告所不爭執，因之，原告丁○○請
      求被告給付殯葬費五十三萬零九百十六元，即屬有據，應予准許。
（二）扶養費部分：
      原告丁○○係被害人莊蕭花盆之夫，有戶籍謄本在卷可稽，依民法第一千一百
      十六條之一規定：夫妻互負扶養之義務，因之被害人莊蕭花盆對原告丁○○自
      負有扶養義務。被害人莊蕭花盆於八十九年五月十日死亡，當時原告丁○○（
      二十八年三月六日生）為六十一歲，依內政部統計處八十八年台閩地區簡易生
      命表，原告丁○○尚有平均餘命為十七點九一年，可受扶養之年限為十七點九
      一年，原告主張依申報所得稅之扶養親屬寬減額每年七萬二千元計算，尚屬合
      理，又原告丁○○除被害人莊蕭花盆外，尚有五名子女即原告乙○○、丙○○
      、戊○○、己○○、庚○○，扶養費應由六人平均負擔，故依霍夫曼公式扣除
      中間利息後，被告應負擔之扶養費為十五萬六千三百三十九元。原告丁○○於
      此範圍內之扶養費請求，應予准許。【年別5%複式霍夫曼計算法（第一年不扣
      除中間利息），其計算式為：[72000*12.00000000（此為應受扶養17年之霍夫
      曼係數）+72000*0.91*（13.00000000-00.00000000）]除以6（受扶養人數）
      =156339（小數點以下四捨五入）】
（三）精神慰撫金部分：
      經查，原告丁○○為被害人莊蕭花盆之配偶，原告乙○○、丙○○、戊○○、
      己○○、庚○○則為被害人莊蕭花盆之子女，有戶籍謄本可稽，原告丁○○老
      年喪偶、原告乙○○、丙○○、戊○○、己○○、庚○○橫遭喪母之痛，精神
      上自感痛苦，原告等請求被告賠償非財產上之損害，自屬有據。查原告丁○○
      學歷為國小畢業，目前無工作、無收入，名下有土地二筆、房屋一筆；原告乙○○國中畢業，目前沒有工作，沒有收入，名下沒有不動產，有汽車一輛；原
      告丙○○國中畢業，目前在賣鹽酥雞，一個月收入約一萬四千元左右，名下沒
      有不動產，有汽車一輛；原告戊○○大專畢業，目前從事會計工作，一個月收
      入一萬一千元左右，名下沒有不動產；原告己○○高中畢業，目前從事護士工
      作，一個月收入一萬六千元，名下沒有不動產；原告庚○○大專畢業，目前沒
      有工作，沒有收入，名下沒有不動產，被告學歷為國中肄業，車禍事故發生時
      是做綑工，一個月收入四萬元，名下沒有財產，目前在監執行中沒有收入等情
      ，業據兩造陳明在卷，並有台南縣稅捐稽徵處佳里分處八十九年十二月二十二
      日八九南縣稅佳分五字第八九０二０九五九號函、財政部台灣省南區國稅局佳
      里稽徵所八十九年十二月廿九日南區國稅佳里服字第八九０一七九一四號函、
      財政部台灣省南區國稅區高雄縣分局九十年一月九日南區國稅高縣徵字第九０
      ０００二四三號函、財政部台灣省南區國稅區台南縣分局九十年一月十一日南
      區國稅南縣徵字第九００００二七二號函附卷可稽，爰斟酌兩造身分、地位及
      一切情狀，認原告丁○○請求四十二萬元、原告乙○○、丙○○、戊○○、己○○、庚○○各請求二十五萬元之精神慰撫金為相當。
（四）以上合計，原告丁○○得請求之金額為一百十萬七千二百五十五元；原告乙○○、丙○○、戊○○、己○○、庚○○各得請求二十五萬元。又就保險公司已
      給付一百二十萬元保險金，被告可按比例免其賠償責任。即就原告丁○○部分
      可免除之金額為五十六萬三千六百六十七元（比例為0.469722）；原告乙○○
      、丙○○、戊○○、己○○、庚○○各得免除之金額為十二萬七千二百六十七
      元（比例為0.106056）。扣除上開被告可免除之金額，被告應給付原告丁○○
      五十四萬三千五百八十八元；給付原告乙○○、丙○○、戊○○、己○○、庚○○各十二萬二千七百三十三元。
五、從而，原告依侵權行為之法律關係請求被告給付原告丁○○五十四萬三千五百八
    十八元；給付原告乙○○、丙○○、戊○○、己○○、庚○○各十二萬二千七百
    三十三元，及各自起訴狀繕本送達之翌日即八十九年八月五日（見本院八十九年
    度交訴字第二八八號過失致死案卷第二十頁）起至清償日止，按年息百分之五計
    算之利息，為有理由，應予准許；逾此部分之請求為無理由，應予駁回。
六、原告陳明願供擔保，聲請宣告假執行，就其勝訴部份，經核無不合，爰酌定相當
    之擔保金額准許之；至原告敗訴部分，其假執行之聲請，已失所附麗，應予駁回
    。
據上論結，本件原告之訴為一部有理由、一部無理由，依民事訴訟法第七十九條但書
、第八十五條第一項前段，判決如主文。
中      華      民      國      九十    年      二      月      十三    日
                                  臺灣臺南地方法院民事第一庭
~B法      官  鄭  彩  鳳
右為正本係照原本作成
如對本判決上訴，須於判決送達後廿日內向本院提出上訴狀
中      華      民      國      九十    年      二      月      十三    日
~B法院書記官  王  冬  荷


司法院資訊處製作；財團法人民間司法改革基金會備份。
